---
title: "Tempo de deslocamento para o trabalho e características sociodemográficas no Distrito Federal"
author: "DanieL Sobrenome, Marina Amorim Ferreira e Pedro Souza"
date: "`r Sys.Date()`"
output:
  html_document:
    toc: true
    toc_depth: 2
    number_sections: true
---

```{r setup, include=FALSE}
knitr::opts_chunk$set(
  echo = TRUE,
  message = FALSE,
  warning = FALSE
)

library(tidyverse)
library(scales)
```

# Introdução

Este trabalho analisa o tempo de deslocamento para o trabalho no Distrito Federal, considerando características sociodemográficas da população. O objetivo é observar como o tempo gasto no trajeto até o trabalho se distribui segundo sexo, cor/raça, escolaridade e renda.

A discussão sobre deslocamento ao trabalho é relevante porque a mobilidade urbana afeta diretamente o acesso da população às oportunidades de emprego, aos serviços urbanos e à qualidade de vida. No Distrito Federal, essa questão é especialmente importante devido à concentração de postos de trabalho em algumas Regiões Administrativas e à existência de fluxos diários entre diferentes áreas do território.

Este estudo dialoga com a pesquisa de Gonçalves (2024), que analisou os deslocamentos ao trabalho e os meios de transporte utilizados pelos grupos populacionais do Distrito Federal a partir da PDAD 2021. O autor mostrou que os deslocamentos para o trabalho estão relacionados às características socioeconômicas dos trabalhadores e aos diferentes meios de transporte utilizados.

As perguntas que orientam esta análise são: como se distribui o tempo de deslocamento para o trabalho? Há diferença no tempo de deslocamento segundo sexo? Há associação entre tempo de deslocamento e cor/raça? Há associação entre tempo de deslocamento e escolaridade? Como a renda se distribui entre as diferentes faixas de tempo de deslocamento?

# Métodos

Foram utilizados dados da Pesquisa Distrital por Amostra de Domicílios, organizados previamente na base `base_final.csv`. A análise foi realizada no software R, com uso de tabelas de frequência, tabelas de contingência, percentuais por coluna, teste qui-quadrado e boxplot.

```{r importar-dados}
base_final <- read.csv2("base_final.csv")

str(base_final)
names(base_final)
```

## Variáveis utilizadas

```{r tabela-variaveis}
variaveis <- tibble(
  Variavel = c(
    "tempo_deslocamento",
    "sexo",
    "cor_raca",
    "escolaridade",
    "renda",
    "unidade_planejamento",
    "meio_transporte",
    "peso_upt"
  ),
  Descricao = c(
    "Tempo de deslocamento para o trabalho",
    "Sexo do morador",
    "Cor ou raça declarada",
    "Nível de escolaridade",
    "Renda individual",
    "Unidade de Planejamento Territorial",
    "Principal meio de transporte utilizado",
    "Peso amostral por UPT"
  ),
  Tipo = c(
    "Qualitativa ordinal",
    "Qualitativa nominal",
    "Qualitativa nominal",
    "Qualitativa ordinal",
    "Quantitativa contínua",
    "Qualitativa nominal",
    "Qualitativa nominal",
    "Quantitativa contínua"
  )
)

knitr::kable(
  variaveis,
  caption = "Tabela 1: Descrição das variáveis utilizadas no estudo."
)
```

# Preparação das variáveis

Foram realizados alguns agrupamentos para facilitar a interpretação das tabelas e evitar categorias com frequências muito pequenas. As categorias “Amarela” e “Indígena” foram agrupadas em “Outras”. A escolaridade foi agrupada em três níveis: até fundamental, ensino médio e superior. Para as análises com cor/raça e escolaridade, o tempo de deslocamento foi agrupado em três categorias.

```{r preparar-variaveis}
base_final$tempo_deslocamento <- factor(
  base_final$tempo_deslocamento,
  levels = c(
    "Até 30 minutos",
    "Entre 30 minutos e 1 hora",
    "Entre 1 hora e 1 hora e 30 minutos",
    "Entre 1 hora e 30 minutos e 2 horas",
    "Acima de 2 horas"
  ),
  ordered = TRUE
)

base_final$tempo_deslocamento3 <- as.character(base_final$tempo_deslocamento)

base_final$tempo_deslocamento3[
  base_final$tempo_deslocamento %in% c(
    "Entre 1 hora e 1 hora e 30 minutos",
    "Entre 1 hora e 30 minutos e 2 horas",
    "Acima de 2 horas"
  )
] <- "Acima de 1 hora"

base_final$tempo_deslocamento3 <- factor(
  base_final$tempo_deslocamento3,
  levels = c(
    "Até 30 minutos",
    "Entre 30 minutos e 1 hora",
    "Acima de 1 hora"
  ),
  ordered = TRUE
)

base_final$cor_raca2 <- base_final$cor_raca
base_final$cor_raca2[base_final$cor_raca == "Amarela"] <- "Outras"
base_final$cor_raca2[base_final$cor_raca == "Indígena"] <- "Outras"

base_final$escolaridade2 <- base_final$escolaridade

base_final$escolaridade2[
  base_final$escolaridade %in% c(
    "Sem instrução",
    "Fundamental incompleto",
    "Fundamental completo"
  )
] <- "Até fundamental"

base_final$escolaridade2[
  base_final$escolaridade %in% c(
    "Médio incompleto",
    "Médio completo"
  )
] <- "Ensino médio"

base_final$escolaridade2[
  base_final$escolaridade %in% c(
    "Superior incompleto",
    "Superior completo"
  )
] <- "Superior"
```

# Resultados

## Frequências simples

```{r frequencias}
freq_tempo <- table(base_final$tempo_deslocamento)
freq_sexo <- table(base_final$sexo)
freq_cor <- table(base_final$cor_raca2)
freq_escolaridade <- table(base_final$escolaridade2)

knitr::kable(freq_tempo, caption = "Tabela 2: Frequência do tempo de deslocamento.")
knitr::kable(freq_sexo, caption = "Tabela 3: Frequência por sexo.")
knitr::kable(freq_cor, caption = "Tabela 4: Frequência por cor/raça agrupada.")
knitr::kable(freq_escolaridade, caption = "Tabela 5: Frequência por escolaridade agrupada.")
```

## Tempo de deslocamento e sexo

```{r sexo}
tab_sexo <- table(base_final$tempo_deslocamento, base_final$sexo)
prop_sexo <- round(prop.table(tab_sexo, 2) * 100, 2)

knitr::kable(tab_sexo, caption = "Tabela 6: Tempo de deslocamento por sexo.")
knitr::kable(prop_sexo, caption = "Tabela 7: Percentual do tempo de deslocamento por sexo.")

teste_sexo <- chisq.test(tab_sexo)
teste_sexo
```

Os percentuais por coluna permitem comparar a distribuição do tempo de deslocamento dentro de cada grupo de sexo.

## Tempo de deslocamento e cor/raça

```{r cor}
tab_cor <- table(base_final$tempo_deslocamento3, base_final$cor_raca2)
prop_cor <- round(prop.table(tab_cor, 2) * 100, 2)

knitr::kable(tab_cor, caption = "Tabela 8: Tempo de deslocamento por cor/raça.")
knitr::kable(prop_cor, caption = "Tabela 9: Percentual do tempo de deslocamento por cor/raça.")

teste_cor <- chisq.test(tab_cor)
teste_cor
```

A variável cor/raça foi analisada com categorias agrupadas porque algumas categorias tinham baixa frequência. Esse agrupamento reduz problemas nas tabelas de contingência e facilita a interpretação.

## Tempo de deslocamento e escolaridade

```{r escolaridade}
tab_escolaridade <- table(base_final$tempo_deslocamento3, base_final$escolaridade2)
prop_escolaridade <- round(prop.table(tab_escolaridade, 2) * 100, 2)

knitr::kable(tab_escolaridade, caption = "Tabela 10: Tempo de deslocamento por escolaridade.")
knitr::kable(prop_escolaridade, caption = "Tabela 11: Percentual do tempo de deslocamento por escolaridade.")

teste_escolaridade <- chisq.test(tab_escolaridade)
teste_escolaridade
```

A escolaridade foi agrupada em três níveis para tornar a comparação mais clara e evitar categorias com frequências pequenas.

## Tempo de deslocamento e renda

```{r renda-boxplot, fig.width=9, fig.height=5}
base_filtrada <- base_final %>%
  filter(renda > 0)

ggplot(base_filtrada, aes(
  x = tempo_deslocamento,
  y = renda,
  weight = peso_upt,
  fill = tempo_deslocamento
)) +
  geom_boxplot(outlier.size = 1) +
  scale_y_log10(
    labels = label_currency(
      prefix = "R$",
      suffix = "",
      big.mark = ".",
      decimal.mark = ","
    )
  ) +
  guides(fill = "none") +
  labs(
    title = "Renda x tempo de deslocamento",
    subtitle = "Renda em escala logarítmica de base 10",
    x = "Tempo de deslocamento",
    y = "Renda"
  ) +
  theme_classic()
```

O boxplot permite comparar a distribuição da renda entre as faixas de tempo de deslocamento. A escala logarítmica foi utilizada porque a variável renda apresenta valores muito dispersos.

# Discussão

Os resultados indicam que o tempo de deslocamento para o trabalho não se distribui da mesma forma entre todos os grupos analisados. As tabelas de contingência permitem observar diferenças na distribuição do tempo segundo sexo, cor/raça e escolaridade. A análise da renda, por sua vez, mostra a importância de considerar também variáveis quantitativas na compreensão da mobilidade urbana.

Os achados deste trabalho se aproximam da discussão feita por Gonçalves (2024), que analisou os deslocamentos ao trabalho no Distrito Federal com base na PDAD 2021. O artigo mostra que a mobilidade para o trabalho no DF está relacionada a características socioeconômicas da população e aos meios de transporte utilizados. Enquanto Gonçalves (2024) enfatiza os destinos de deslocamento e os modais de transporte, este relatório concentra a análise no tempo de deslocamento e em sua relação com sexo, cor/raça, escolaridade e renda.

Uma limitação deste estudo é o agrupamento de algumas categorias, especialmente em cor/raça, escolaridade e tempo de deslocamento. Esse procedimento foi adotado para evitar frequências muito pequenas nas tabelas, mas reduz o detalhamento da análise. Outra limitação é que a análise é descritiva, permitindo observar associações entre variáveis, mas não estabelecer relações de causalidade.

# Conclusão

A análise evidencia que o tempo de deslocamento para o trabalho é uma variável importante para compreender desigualdades socioespaciais no Distrito Federal. As diferenças observadas entre grupos sociodemográficos sugerem que a mobilidade urbana deve ser analisada em conjunto com características de renda, escolaridade, sexo e cor/raça.

# Referências

GONÇALVES, Caio César Soares. Deslocamento ao trabalho e meios de transporte: uma análise dos grupos populacionais do Distrito Federal. Economia & Região, Londrina, v. 12, n. 1, p. 92-116, jan./abr. 2024. DOI: 10.5433.2317-627X.2024.v12.n1.48469.

R CORE TEAM. R: A language and environment for statistical computing. Vienna: R Foundation for Statistical Computing, 2026.




